臺灣高雄地方法院刑事判決　　　　　　　　　　　　　九十三年度易字第四二六號
　　公　訴　人　臺灣高雄地方法院檢察署檢察官
　　被　　　告　己○○
　　被　　　告　戊○○
　　被　　　告　甲○○
　　被　　　告　乙○○
右　四　人
　　選任辯護人　柳聰賢律師
　　被　　　告　丁○○
右列被告等因賭博案件，經檢察官提起公訴（九十二年度偵字第二一九四三號），本
院判決如左：
    主  文
己○○、戊○○、甲○○、乙○○、丁○○均無罪。
    理  由
一、公訴意旨略以：被告己○○於民國八十五年十月二日向高雄市政府申請領有電子
    遊戲場業營利事業登記證，在位於高雄市○○區○○路六三號一樓之「冠軍遊藝
    場」內，擺設「金明星水果盤」電子遊戲機台十六台，並分別僱請被告戊○○、
    乙○○、甲○○等人，擔任該店之組長（負責櫃檯營收工作）、開洗分員（負責
    開分及洗分工作）及服務人員。詎被告己○○、戊○○、乙○○、甲○○等四人
    竟共同基於常業賭博之犯意聯絡，在上開公眾得出入之場所，以上開電子遊戲機
    台作為賭博器具，與不特定賭客賭博財物，賭博方式為：由賭客以現金請開洗分
    員依該機台之比例開分（如一比三十即表示該機台用新台幣【下同】一元可開三
    十分），再下注該機台不等之分數後，若押中即可贏得不同倍數之分數，若未押
    中該分數則歸機台所有，藉此射倖方式計算輸贏，最後可以累積之分數按前開比
    例向被告甲○○、乙○○二人要求洗分，並換取等值之計分卡，再持計分卡向被
    告即組長戊○○兌換現金，四人藉此牟利維生，並以之為常業。嗣於九十二年十
    月二十八日晚上九時許，適有賭客即被告丁○○在上開「冠軍遊藝場」內，打玩
    「金明星水果盤」之電子遊戲機台，以該電子機具賭博財物，被告丁○○並於打
    玩完畢後，以一百元之計分卡二張，向被告戊○○示意換取現金，被告戊○○即
    將現金二百元放置在藍星香菸盒中，於當面交付予被告丁○○時，旋為在場埋伏
    之警員查獲，並扣得「金明星水果盤」電子遊戲機台共十六台（均含ＩＣ板，合
    計十六片）、裝賭資之藍星香菸盒、被告丁○○握於手上之賭資二百元。因認被
    告己○○、戊○○、甲○○、乙○○等四人均涉有刑法第二百六十七條之常業賭
    博罪嫌，被告丁○○則涉有同法第二百六十六條第一項前段之賭博罪嫌云云。
二、公訴意旨認被告五人分別涉有右揭犯行，係以：(1)藍星牌香菸空盒一個及賭資二
    百元；(2)在查獲現場埋伏之警員王清波所製作之偵查報告書一份；(3)扣案之「金
    明星水果盤」電子遊戲機台ＩＣ版十六塊及查獲現場電子遊戲機台之照片二幀等
    證據資料，為其主要論斷之依據。訊據被告五人均堅決否認有何公訴人所指之犯
    行，被告己○○辯稱：店裡雖有擺設機具，但是沒有在賭博等語；被告戊○○辯
    稱：我在冠軍遊藝場擔任組長兼負責櫃臺之營收，公司的電玩都是消遣娛樂，沒
    有賭博性，客人不玩時，機台上的分數會洗掉，用計分卡讓客人計分，下次還可
    以再玩，查獲當天丁○○沒有拿計分卡給我，我是剛好經過時，發現丁○○有香
    菸，就向他借菸，香菸剩二、三支，裡面的二百元是丁○○的，後來我又把香菸
    盒還給丁○○時，恰被警察發現等語；被告甲○○辯稱：我是九十二年八月間開
    始在該遊藝場上班，擔任開分、洗分之工作，店內擺設之機具只是供客人玩，沒
    有換錢等語；被告乙○○辯稱：我在九十二年六月間在冠軍娛樂廣場工作，是開
    分、洗分之服務人員，店內機台只是供消遣娛樂，沒有換錢等語；被告丁○○則
    辯稱：當天我沒有在店內玩電動機具，因為我喜歡戊○○，所以我在香菸盒內裝
    二百元，給她小費，想要約她出去玩，該香菸盒不是戊○○給我的，是我自己的
    等語。
三、按「犯罪事實應依證據認定之，無證據不得認定犯罪事實」、「不能證明被告犯
    罪者，應諭知無罪之判決」，刑事訴訟法第一百五十四條第二項、第三百零一條
    第一項分別定有明文。申言之，犯罪事實之認定應憑證據，如未能發現相當證據
    ，或證據不足以證明，自不能以推測或擬制之方法，作為裁判基礎（最高法院四
    十年台上字第八六號判例意旨參照）；且認定犯罪事實所憑之證據，雖不以直接
    證據為限，間接證據亦包括在內，然而無論直接證據或間接證據，其為訴訟上之
    證明，須於通常一般之人均不致有所懷疑，而得確信其為真實之程度者，始得據
    為有罪之認定，倘其證明尚未達到此一程度，而有合理之懷疑存在而無從使事實
    審法院得有罪之確信時，即應由法院為諭知被告無罪之判決（最高法院七十六年
    台上字第四九八六號判例意旨參照）。再者，檢察官對於起訴之犯罪事實，仍應
    負提出證據及說服之實質舉證責任。倘其所提出之證據，不足為被告有罪之積極
    證明，或其指出證明之方法，無從說服法院以形成被告有罪之心證，基於無罪推
    定之原則，自應為被告無罪判決之諭知（參照最高法院九十二年度台上字第一二
    八號判例意旨）。
四、經查：
  (一)扣案之藍星牌香菸空盒一個、賭資二百元及「金明星水果盤」電子遊戲機台ＩＣ
    版十六塊，乃係警員王清波於前揭店內埋伏時發現涉及本件賭博罪嫌，而認屬可
    為證據之物，遂通知其他在外等候之警員到場，分別實施扣押所得（參照刑事訴
    訟法第一百三十三條），嗣警員到場執行臨檢時，除扣押上開可為證據之物外，
    並未執行任何搜索行為，此據證人即當日承辦之警員王清波、季哲賢於本院審理
    中各自證述綦詳（參見本院九十三年七月二十八日、八月九日審判筆錄），且參
    諸警方僅有製作扣押筆錄，而未製作「搜索扣押」筆錄，更見其明。準此，上開
    證物之取得並未經由搜索，自無所謂違法搜索之問題，故辯護人認上開證物係經
    由違法搜索取得，並無證據能力云云，當無足取。惟上開證物固有證據能力，確
    可作為證據使用，但扣案之藍星牌香菸空盒一個及其內之賭資二百元，僅能證明
    該二百元確實置放於該香菸盒內，而扣案之「金明星水果盤」電子遊戲機台ＩＣ
    版十六塊，亦僅能證明前揭店內確有擺設該電子遊戲機台，至前揭店內是否確以
    該電子遊戲機台作為賭博工具，而為本件常業賭博之用，且該香菸盒內裝有二百
    元，是否確係賭客即被告丁○○賭博後向被告戊○○洗分兌換所得，則均無法直
    接證明，尚須有其他證據進一步補強證明，自難遽以上開證物逕認被告五人確有
    前揭賭博犯行。
  (二)按「被告以外之人於審判外之言詞或書面陳述，除法律有規定者外，不得作為證
    據」，刑事訴訟法第一百五十九條第一項定有明文。經查，本件承辦警員王清波
    於查獲後所製作之偵查報告乙份（附於警卷第二十頁），乃係其敘述破案經過之
    報告文書，自係屬於「被告以外之人」於「審判外」之書面陳述，依上開法律規
    定，自係屬於傳聞證據，原則上不具證據能力。又刑事訴訟法第一百五十九條之
    四第一款規定：「除顯有不可信之情況外，公務員職務上製作之紀錄文書、證明
    文書亦得為證據」，此即學理上所稱之「特信性文書」（或具有可信性情況保證
    之文書），由於此等文書在其性質上具有高度之客觀性，兼具公示性、例行性等
    特徵，故其本質上雖屬傳聞證據，亦例外容許其作為證據使用，此參諸本條款所
    揭示之立法理由即明。申言之，本款之適用乃以公務員在其例行性且處於經常可
    受公開檢查狀態下之公務過程中，基於觀察或發現而當場或即時記載為其類型化
    特徵，例如戶籍謄本、土地（建物）登記謄本等，均可認屬此種類型之文書。然
    則，上開偵查報告乃係警員王清波針對本件具體個案所製作，並無例行性，且該
    偵查報告亦非經常處於可受公開檢查之狀態，自難認屬刑事訴訟法第一百五十九
    條之四第一款所規定之特信性文書，當無證據能力可言（參照最高法院八十六年
    度台上字第六二一○號判決意旨、八十九年度台上字第五三六四號判決意旨，亦
    採相同之結論）。是檢察官固以上開偵查報告為證，然其係屬傳聞證據，並無證
    據能力，且經辯護人表示該偵查報告不得作為證據使用，自無從資以為證。至警
    方所製作之營業場所檢查紀錄乙份，亦係「被告以外之人」於「審判外」所製作
    之文書，仍屬傳聞證據，而因該檢查紀錄同屬個案性質，不具備例行性及公示性
    ，亦無刑事訴訟法第一百五十九條之四第一款之適用，當無證據能力，且辯護人
    亦表示不得作為證據使用，故該檢查紀錄同難資以為證，併此敘明。
  (三)再者，證人即承辦警員季哲賢係在前揭店外埋伏，嗣經警員王清波通知後，始進
    入前揭店內臨檢，並製作筆錄及扣押相關證物，其並未目睹被告丁○○與被告戊○○洗分兌換現金之過程，此經該證人於本院審理中證述在卷（同前揭筆錄參見
    ）。又證人即警員王清波於本院審理中證稱：我沒有看到香菸盒是誰放在機台上
    的，也沒有看到是誰把錢裝到香菸盒內，後來丁○○將該香菸盒拿起來，我發覺
    香菸盒有錢，就把他逮捕了。我直覺認為香菸盒裡有錢，就是店主與客人打完電
    玩之後的交易等語（同前揭筆錄參見）。是依該證人所證，亦僅能認定被告丁○○確有將該香菸盒拿起，而該香菸盒內確有金錢（即二百元）存在之事實，惟該
    香菸盒是否確係被告戊○○交給被告丁○○，是否確係洗分兌換現金，上開證人
    則均證述並未目睹，是否屬實，容非無疑。況公訴意旨認被告丁○○係以一百元
    之計分卡二張向被告戊○○兌換現金二百元，然遍查本案全卷及相關證物，並無
    查扣該計分卡二張之記載或實際確有扣押該計分卡二張，則被告丁○○究否確有
    以一百元之計分卡二張向被告戊○○兌換現金二百元，益屬可疑。是以，亦難以
    證人季哲賢及王清波之證詞，遽為對被告五人不利之認定。此外，警員王清波至
    前揭店內埋伏約有一星期，並未發現有客人洗分換錢之行為，此經該警員到庭證
    述明確。據此以觀，若該店確實經營賭博電玩，並以空香菸盒內裝現金之方式，
    洗分兌換賭金，則警員王清波長達一星期之埋伏，竟未發現有客人洗分換錢，而
    僅發現被告丁○○有疑似洗分換錢行為，亦實與常情不符，則前揭店內是否真有
    擺設賭博電玩之賭博情事，要難遽加認定。
  (四)茲再應審究者，即被告丁○○固於警詢及偵查中似有提及扣案香菸盒及二百元係
    被告戊○○所交付乙節，惟此等供述是否具有證據能力，且如有證據能力，是否
    足資證明本件犯罪事實，均甚有疑問。經查：
    1.按「實施刑事程序之公務員，於身心障礙者涉案或作證時，應就其障礙類別之
      特別需要，提供必要之協助」，身心障礙者保護法第五十七條定有明文，而依
      同法第三條第一項第十二款規定，慢性精神病患屬於身心障礙者之一種。故若
      慢性精神病患涉案或作證時，自應按其特別需要，提供必要之協助。經查，被
      告丁○○患有慢性精神分裂症之事實，除經其於警詢中陳明在卷外，並有靜和
      神經精神內科醫院診斷證明書乙份附卷可稽（附於偵查卷第四二頁），且經財
      團法人臺灣省私立高雄仁愛之家附設慈惠醫院鑑定無訛，此有該醫院九十三年
      六月七日九十三附慈精字第一○四二號函暨司法精神鑑定報告書乙份在卷為憑
      （參見本院卷第六八頁），自堪認屬真實。是被告丁○○既係慢性精神病患，
      應屬身心障礙者，其於警詢及偵訊中，依法自應按其特別需要，提供必要之協
      助，此固屬實施該等刑事程序之法定程序。惟查，警方於本件查獲翌日即九十
      二年十月二十九日凌晨零時三十分許，擬對被告丁○○為第一次詢問時，被告
      丁○○即明確拒絕夜間詢問。警方旋於同日上午十時零四分許正式對被告丁○○為首次詢問時，被告丁○○即告知警方其患有精神分裂症，且被告之大哥林
      景祥亦全程在場陪同，此有被告之大哥林景祥於該次警詢筆錄上簽名捺印可按
      ，故依被告丁○○接受詢問時所為之上開反應及其兄長在場陪同之情況以觀，
      被告丁○○顯然並未欠缺協助，警方加以詢問自無違反法定程序之可言。其次
      ，參以被告丁○○雖患有慢性精神分裂症，惟尚知趨利避害，既能判斷自己不
      適合夜間詢問而表示拒絕，又能主動告知警方其有精神疾病，並通知其大哥林
      景祥到場協助，足見被告丁○○當時並不因其患有精神疾病而喪失自由表達能
      力，此同經慈惠醫院鑑定無訛，並有上開司法精神鑑定書在卷可按，是其於同
      日之第二次警詢及檢察官面前所為之供述，亦無違背首揭之法定程序。從而，
      被告丁○○於上開警詢及偵查中所為供述，既無違背法定程序，應均具有證據
      能力，辯護人辯稱此等供述均無證據能力云云，容難足取。至被告丁○○為警
      查獲翌日（即九十二年十月二十九日）凌晨零時許，警方先對其進行訪談，並
      製有訪談錄音帶譯文乙份附卷，該錄音帶譯文既未經刑事訴訟法第九十五條之
      權利告知，亦未詢以是否同意夜間詢問，當應認無證據能力（參照刑事訴訟法
      第一百五十八條之二），自不待言。
    2.至被告丁○○於警詢、偵查中所為之供述固有證據能力，而可作為證據使用。
      然則，其於首次警詢中供稱：「（問：小姐拿香菸給你時，盒子內有無香菸及
      新台幣？）有香菸及新台幣二百元，是店員戊○○拿給我的」云云，惟於同次
      之警詢中另供稱：「（問：警方查獲你以計分卡（一百元二張）向該店店員戊○○換取賭金新台幣二百元，是否為你換取？）錢是我自己的」、「（問：警
      方查獲你時，你手中之藍星牌香菸盒從那裡來的？）因為我常去該遊藝場，有
      寄香菸在該店」云云；嗣被告丁○○於偵查中雖供稱：「（問：你是否拿二張
      計分卡給洗分小姐，她拿一包藍星的香菸盒給你，裡面有新台幣二百元？）是
      」云云，然於同此之偵訊中另供稱：「（問：你是否拿洗分時小姐拿給你的錢
      ？）那是我自己的錢」、「（問：那二百元就是小姐拿給你洗分的錢？）藍星
      香菸盒裡的二百元是小姐拿給我沒錯，不過那是以前我的」云云，足見被告丁○○固然似有提及被告戊○○交付其香菸盒及二百元之事，但其亦另表明該錢
      是其所有，該香菸盒是其所寄云云，前後供詞反反覆覆，且甚至於同一次之警
      詢及偵訊中亦有相異矛盾之供述，並除上開供述顯有瑕疵外，其另就遭警查獲
      當日究竟有無打玩電玩，有無拿計分卡計分等情，前後供述亦頗有歧異，則其
      所為之上開供述能否逕信，自非無疑。次查，被告於警詢當時雖尚未喪失自由
      表達之能力，業如前述，惟慈惠醫院前揭鑑定略認：被告丁○○之認知、職業
      、社交功能已受損，語言之理解與表達能力有明顯之退化，思考鬆散且內容表
      淺，呈長期慢性化之精神病況，就本案而言，被告丁○○犯案當時之思考及應
      答能力確有受損，已達精神耗弱之程度等語，同有前揭鑑定報告書乙份在卷可
      稽。足見被告丁○○能否確實理解警詢及偵訊之問題內容，進而為詳實無誤之
      回答，容有相當疑問，則其於警詢及偵查中所為之供述是否屬實，更難遽認。
(五)綜上所述，足見並無足夠之證據證明被告五人確有本件賭博之犯行，被告五人復
    均堅決否認有何賭博之犯行，則被告五人是否確有本件賭博犯行，本院認為存有
    合理之懷疑，尚未到達確信其為真實之程度，自不能遽認被告五人確分別有被訴
    之賭博犯行。此外，檢察官復未提出其他積極證據，資以證明被告五人確有其所
    指之賭博犯行，揆諸首揭法律規定與說明，既無足夠證據確信公訴意旨之指述為
    真實，不能證明被告五人犯罪，本院自應為被告五人無罪判決之諭知。
據上論斷，應依刑事訴訟法第三百零一條第一項，判決如主文。
本案經檢察官丙○○到庭執行職務。
中    華    民    國      九十三      年      八      月      二十三    日
                          臺灣高雄地方法院刑事第六庭
                              審判長法官  陳志銘
                                    法官  高英賓
                                    法官  陳信旗
右正本證明與原本無異。
如不服本判決，應於判決送達後十日內，向本院提出上訴狀。
                                    書記官  黃進遠
中    華    民    國      九十三      年      八      月      二十七  日
